【裁判字號】    92,上訴,1506
【裁判日期】    920917
【裁判案由】    妨害自由
【裁判全文】
臺灣高等法院臺中分院刑事判決                  九十二年度上訴字第一五六號
    上  訴  人
    即  被  告  丙○○即林湖.
右上訴人因妨害自由案件，不服臺灣臺中地方法院九十二年度易字第一六三三號中華
民國九十二年七月一日第一審判決（起訴案號：臺灣臺中地方法院檢察署九十二年度
偵字第三八八三號），提起上訴，本院判決如左：
    主      文
原判決撤銷。
丙○○無罪。
    理      由
一、公訴意旨略以：被告丙○○於民國九十一年六月二十日晚上八時許，在台中縣大
    里市○○○路○段一八號前遇見丁○○。因被告丙○○與告訴人丁○○間有債權
    債務關係，且經多時催討未果，被告丙○○遂當場向告訴人丁○○催討借款。惟
    告訴人丁○○回應並未積欠款項，被告丙○○恐告訴人丁○○離開現場致催討無
    門，遂自丁○○後面以右手圈住丁○○，左手拉住丁○○之左手，不讓丁○○離
    去。因丁○○掙扎欲離去，雙方拉扯，被告丙○○之手錶因而刮到丁○○之右眉
    部位，致其受有右眉裂傷一點五公分之傷害。嗣丙○○要其在場之員工己○○通
    知其妻甲○○（另為不起訴處分）。甲○○到場後，大罵丁○○並要求還錢，而
    丙○○此時仍以雙手拉住丁○○之左手，不讓丁○○離去，剝奪丁○○之行動自
    由。嗣由到該處找丁○○之友人陳傅正報警處理，丙○○始放手讓丁○○前往醫
    院治療。丙○○以上開非法方法剝奪丁○○之行動自由共約半小時，因認被告涉
    有刑法第三百零二條第一項妨害自由罪嫌云云。
二、按犯罪事實應依證據認定之，無證據不得認定犯罪事實；不能證明被告犯罪或其
    行為不罰者應諭知無罪之判決，刑事訴訟法第一百五十四條第二項及第三百零一
    條第一項分別定有明文。又按認定犯罪事實所憑之證據，雖不以直接證據為限，
    間接證據亦包括在內，然而無論直接證據或間接證據，其為訴訟上之證明，須於
    通常一般人均不致有所懷疑，而得確信其為真實之程度者，始得據為有罪之認定
    ，倘其證明尚未達到此一程度，而有合理之懷疑存在時，即難遽採為不利被告之
    認定，此已有最高法院七十六年度台上字第四九八六號判例可資參照。又刑法第
    三百零二條第一項之剝奪人之行動自由罪，須剝奪人之行動自由為要件，而所謂
    剝奪人之行動自由，應以有具體行為，使人之行動喪失自由，方能成立，如僅其
    意思決定受壓制，即與本罪之成立要件有間，核先敘明。
三、本件公訴人認被告涉有上開妨害自由犯嫌，無非以：(1)被告之「自白」；(2)告訴
    人之指訴；(3)證人陳博正、己○○證詞；(4)診斷證明書一紙為其論據。訊據上訴
    人即被告丙○○雖坦承於右揭時、地拉住告訴人丁○○，不讓其離去之事實，然
    堅決否認有何妨害自由之犯行，並辯稱：因為丁○○積欠其債務已三年多，均未
    出面處理，其當天在建材行恰遇丁○○，因丁○○不承認債務，其為避免丁○○
    跑走，才拉住他，沒有妨害自由之意等語。經查：
  (一)被告於警訊、偵查中雖坦承於右揭時地偶遇告訴人，因告訴人積欠其債務未還，
    其不讓告訴人離去之事實，然均堅詞否認妨害告訴人自由之意思，故起訴書認被
    告對於犯罪事實「自白」顯有誤會，先此敘明。
  (二)又被告與告訴人間確實有債務糾紛存在等情，亦有被告提出之告訴人簽發，金額
    分別為四十四萬元、四百三十六萬元、八十萬元之本票影本共計三紙為證（見偵
    查卷第四六至四七頁），姑不論告訴人所辯上開本票係經被告找人脅迫所簽發是
    否真實，被告與告訴人間確實有債務糾紛乙節應堪認定。
  (三)被告與告訴人間因有前開債務糾紛，於右揭時地被告偶遇告訴人，遂當場向告訴
    人催討債務，惟告訴人答以其並未積欠債務，被告恐告訴人離開現場致催討無門
    ，遂以左手拉住告訴人之左手，並自告訴人身後以右手圈住丁○○，不讓告訴人
    丁○○離去等情，雖據被告供述明確，惟：(1)證人即告訴人之友人乙○○於本院
    證稱：「丁○○是我朋友的朋友，跟他不是很認識，因為他有跟我借布尺，當天
    事前我有打電話給他，要跟他拿布尺，他說好布尺在他車上，有空他要拿過來給
    我，後來他就打電話給我，他說他人在大里，他說他沒有辦法拿布尺給我，我說
    你人在那裡，我就過去跟他拿。（問：丁○○他打電話給你說他人在大里時，有
    無說他人有何事？）沒有。他只說他人在建材行。（問：丁○○的語氣有無感到
    很害怕或驚慌？）沒有。我沒有感覺。（問：你接到電話，去到建材行大約多久
    ？）大約二十分鐘。（問：你到建材行時看到什麼？）我看到丙○○站著，丁○○蹲在地上。（問：丙○○有無抓住丁○○？）我只確定丙○○站在丁○○後面
    ，但是因為那裡是建材行外面轉角的地方，沒有路燈暗暗的，我不知道他有無拉
    住他，但是我確定他沒有由後面抱住他。（問：有無勒住丁○○脖子？）沒有看
    到。（問：你在偵查中供稱被告站在丁○○的左手邊，並拉住丁○○的左手？）
    我說拉他左手的事，是我到那邊之後，丁○○要站起來跟我說話，被告就把他拉
    住，丁○○就叫我報警。（問：你一到現場丁○○叫你報警？還是丁○○要站起
    來叫你報警？）我一到現場的時候，看到他蹲著，被告站在他後面，我就問丁○○是什麼事情，丁○○叫我報警。（問：被告說他也有叫你報警？究竟是被告叫
    你報警？還是丁○○叫你報警？）一開始是丁○○叫我報警，被告就說好叫我報
    警叫警察來。（問：你到現場以後，被告與告訴人二人有無講話？）我沒有聽很
    詳細，我只知道被告口氣很兇，但是內容我沒有聽很清楚，因為我注意警察來沒
    了沒有，所以沒有注意他們說什麼。（問：你打電話報警，到警察到現場大約多
    久？）大約十多分鐘。（問：這十多分鐘，被告有無對告訴人作肢體上的動作？
    ）當時我在等警察所以沒有看到，因為警察走到公園去，我過去叫警察過來。（
    問：丁○○是一直蹲著，還是可以自己走動？）我印象中他一直蹲著。----（問
    ：你先到現場？還是己○○先到現場？）我到時旁邊有兩個人，但是那邊暗暗的
    ，我也不知道到底是誰，不知道是看熱鬧的人，還是己○○，因為建材行人本來
    就很多。（問：後來警察來之後如何？）警察來之後，他們就到比較亮的地方，
    我才看到告訴人眉毛有刮到受傷。」等語（見本院卷第二五至二九頁）；(2)另證
    人即被告之職員己○○於本院證稱：「我到現場時，還沒有看到乙○○，他是後
    來才來。我本來就要跟我老闆去工地，我們是分別從家裡出發。我到工地之後整
    理一下，老闆沒有來，因為我已經整理好，被告都還沒有來，因為我知道他要去
    建材行，所以我就去建材行找他。（問：工地到建材行多久？）大約五分鐘。（
    問：後來你到建材行以後？）我到建材行以後，就看到老闆與丁○○站在那邊，
    我以為他們兩人是好朋友。後來我聽老闆對丁○○說你欠我這麼多錢，跑那麼多
    年，今天被我遇到。老闆要我打電話給老闆娘，我就到五金行裡面借電話，我出
    來的時候，乙○○就到了。（問：這期間被告有無用手圈住告訴人的脖子，不讓
    他走？）他有用手圈住他的脖子，不讓他走。（問：丁○○有無掙扎？）剛開始
    他就靜靜站著，後來他要走，就將老闆的手揮開，老闆的手錶可能有刮到他。（
    問：後來情形為何？）後來老闆娘就來了。（問：丁○○一直蹲在地上？）本來
    有蹲在地上，後來有站起來。」等語（見本院卷第二九至三二頁）；(3)本院審酌
    證人二人上開證詞，被告於右揭時地偶遇告訴人，欲向告訴人催討債務，始不讓
    告訴人離去，且案發地點為人群往來之建材行外面，且因被告不讓告訴人離去，
    告訴人始暫蹲於地，揆之上情，尚難認告訴人之行動自由已在被告之實力支配下
    ，而達於喪失行動自由之程度。又證人乙○○雖受告訴人之託而報警，然被告亦
    向證人乙○○表明請求報警之意思已如前述，顯見被告確實有報警之意思。又被
    告於證人乙○○報警至警方到場時，僅僅要求告訴人等候警方到場而不讓告訴人
    離去，此外並無任何妨害告訴人行動自由之行為，再參諸被告與告訴人間確實有
    前開債務糾紛，於遍尋告訴人不著時偶遇告訴人，其要求告訴人不得離去等候警
    方到場應屬常情，故被告辯稱僅為催討債務，並無妨害告訴人自由之故意等語，
    應堪採信。(4)末查，被告不讓告訴人離去以手圈住告訴人後，因告訴人掙扎拉扯
    ，右眉碰到手錶而遭輕微割傷一點五公分一節，雖經證人己○○證述如前，並有
    告訴人提出之診斷證明書一紙可證，惟告訴人上開傷害係因與被告發生拉扯而遭
    手錶不慎割傷，而手錶為一般人隨身所戴物品，若非告訴人強力掙脫、拉扯，被
    告應無預期會割傷告訴人，故告訴人上開傷害亦難認係被告出於故意或有何過失
    所致。
  (四)綜上所述，本件被告不讓告訴人離去，僅係要求被告等候警方到場處理，客觀上
    尚未達於剝奪告訴人行動自由之程度，而主觀上被告亦無妨害告訴人自由之意思
    ，且因被告與告訴人確有債務糾紛存在，被告要求告訴人勿離去與其商討債務事
    宜，亦無使告訴人行無義務之事的情形，故本件並無積極證據足資證明被告確有
    公訴人所指之犯行，從而被告犯罪應屬不能證明，原審疏未詳查，遽對被告論罪
    科刑，顯有未洽，被告上訴否認犯罪，為有理由，自應由本院撤銷改判，另諭知
    被告無罪之判決。
四、據上論斷，應依刑事訴訟法第三百六十九條第一項前段、第三百六十四條、第三
    百零一條第一項前段，判決如主文。
本案經檢察官戊○○到庭執行職務。
中      華      民      國      九十二     年     九      月    十七    日
                                臺灣高等法院臺中分院刑事第八庭
                                      審判長法  官  羅  得  村
                                            法  官  黃  文  進
                                            法  官  陳  毓  秀
右正本證明與原本無異。
檢察官得上訴，被告不得上訴。
如不服本判決應於收受送達後十日內向本院提出上訴書狀，其未敘述上訴之理由者並
得於提起上訴後十日內向本院補提理由書（均須按他造當事人之人數附繕本）。
                                            書記官  吳  宗  玲
中      華      民      國      九十二     年     九      月    十七    日
                                                                        Ｒ


司法院資訊處製作；財團法人民間司法改革基金會備份。
